臺中高等行政法院判決
                                       100年度簡字第35號
原      告　何淑姬
被      告　財政部臺灣省中區國稅局
代　表　人　鄭義和
訴訟代理人　蔡玲玉

上列當事人間因綜合所得稅罰鍰事件，原告不服財政部中華民國
99年11月29日臺財訴字第09900397050號訴願決定，提起行政訴
訟。本院判決如下︰
　　主  文
原告之訴駁回。
訴訟費用由原告負擔。
    事實及理由
一、事實概要：緣原告96年度綜合所得稅結算申報，漏報其配偶
    財產交易所得新臺幣（下同）1,156,788元，經被告核定補
    徵稅額85,356元，並按所漏稅額85,356元處0.5倍之罰鍰計
    42,678元。原告對罰鍰處分不服，申請復查未獲變更，提起
    訴願遞遭駁回，遂提起本件行政訴訟。
二、兩造聲明：
 (一)原告聲明求為判決：訴願決定及復查決定均撤銷。
 (二)被告聲明求為判決：駁回原告之訴。
三、原告訴稱略以：
 (一)原告於96年度綜合所得稅法定申報期間即民國97年5月間向被
   告所屬彰化縣分局申請提供96年度之所得資料並據以申報，
   惟遺漏原告配偶黃永明投資美商花旗銀行股份有限公司優利
   組合帳戶取得之財產交易所得1,156,788元。按個人與銀行從
   事結構型商品交易，固依財政部95年8月16日臺財稅字第0950
   4525760號令列屬個人財產交易所得，惟原告配偶96年度該項
   漏報所得核定補徵稅額85,356元已依限繳納；而所得稅法第
   17條規定財產交易所得容許盈虧互抵，原告之配偶96年度固
   有所得1,156,788元，但97年度損失達2,940,216元，於97年5
   月間申報96年度綜合所得稅時該損失已持續發生，以非具有
   稅務專業常識之一般人理解，當無先虧才能抵後盈之觀念。
   故原告申報96年度綜合所得稅前已先向被告機關申請所得資
   料，應已善盡應注意並注意之責任，且應適用上開所得稅法
   規定容許盈虧互抵。
 (二)依銀行處理衍生性金融商品業務注意事項第18點之規定，銀
   行應申報商品項目及重要內容，故是項資料應屬稽徵機關可
   掌握之資料，如被告機關已掌握是項資料，而故意不提供，
   顯與行政程序法第46條規定不合。
 (三)退一步言之，縱被告就本件裁處罰鍰並無不法，惟依財政部
   98年12月8日臺財稅字第09800584140號令修正之稅務違章案
   件裁罰金額或倍數參考表，有關所得稅法第110條第1項綜合
   所得稅違章情形，短漏報所得屬裁罰處分前已填報扣免繳憑
   單或股利憑單之所得，處所漏稅額0.2倍之罰鍰，屬有憑單之
   資料亦即稽徵機關可掌握之資料，而結構型商品交易之財產
   交易所得依上開銀行處理衍生性金融商品業務注意事項第18
   點之規定，銀行應向稽徵機關申報商品項目及重要內容，則
   該資料與扣免繳憑單或股利憑單並無差異。故依行政程序法
   第7條第2款規定，有多種同樣能達成目的之方法時，應選擇
   對人民權益損害最少者，即被告應對原告裁處0.2倍罰鍰，較
   為公允。
四、被告答辯略以：
 (一)原告漏未申報其配偶黃永明96年度從事結構型商品交易之財
   產交易所得1,156,788元，有原告96年度綜合所得稅結算申報
   書及結構性商品財產交易所得核定清單可稽，其雖於辦理96
   年度綜合所得稅結算申報期間向被告申請提供所得資料，惟
   依稽徵機關於結算申報期間辦理綜合所得稅納稅義務人查詢
   課稅年度所得資料作業要點第4點及第9點之規定，結構型商
   品財產交易所得不在查調範圍之列，且原告既明知有上開所
   得並查調，卻不主動申報，難謂無過失；況查詢之所得資料
   ，亦僅供申報綜合所得稅之參考，納稅義務人如有其他來源
   之所得資料，自仍應依法辦理申報。至於原告配偶97年度與
   銀行從事結構型商品交易所生之財產交易損失，依所得稅法
   第17條第1項第2款第3目之1之規定，自可於97年度及以後3年
   度之財產交易所得扣除之，尚無前抵其96年度財產交易所得
   之餘地。故原告主張已善盡應注意並注意之義務而免罰及盈
   虧應容許互抵，顯係對法令之誤解，核不足採。
 (二)又依銀行處理衍生性金融商品業務注意事項第18點之規定，
   銀行固應向稽徵機關申報是項資料，惟該項資料之蒐集程序
   有別於其他如扣繳憑單及股利憑單等之蒐集程序，故提供予
   被告之查詢資料並無包含是項資料，非如原告所稱被告已掌
   握該項資料而故意不提供，原告主張容有誤解。
 (三)再者，稅務違章案件裁罰金額或倍數參考表，既已明定短漏
   報所得屬裁罰處分前已填報扣免繳憑單或股利憑單之所得者
   ，處所漏稅額0.2倍之罰鍰，則本件系爭漏報所得既非屬扣免
   繳憑單或股利憑單之所得，自無處0.2倍之適用。另就稽徵機
   關而言，應處罰鍰之倍數與漏報所得資料之可掌握程度相關
   ，且結構型商品交易之財產交易所得非如扣免繳憑單，有扣
   繳義務人就源扣繳並申報憑單；亦非如股利憑單，有營利事
   業先繳納營利事業所得稅並申報憑單，是本件無如原告主張
   尚有其他裁罰倍數可適用。
五、本件兩造之爭點為：被告對原告漏報其配偶96年度財產交易
    所得部分，除補徵稅額外並就所漏稅額處以0.5倍罰鍰，是
    否適法？原告有無應提供資料而故意不提供之情形？原告就
    漏報部分有無故意過失之責任？
六、按「納稅義務人及其配偶、扶養親屬財產交易損失，其每年
    度扣除額，以不超過當年度申報之財產交易之所得為限；當
    年度無財產交易所得可資扣除，或扣除不足者，得以以後三
    年度之財產交易所得扣除之。」、「納稅義務人應於每年5
    月1日起至5月31日止，填具結算申報書，向該管稽徵機關，
    申報其上一年度內構成綜合所得總額……之項目及數額，以
    及有關減免、扣除之事實，並應依其全年應納稅額減除……
    扣繳稅額及可扣抵稅額，計算其應納之結算稅額，於申報前
    自行繳納。」、「納稅義務人已依本法規定辦理結算申報，
    但對依本法規定應申報課稅之所得額有漏報或短報情事者，
    處以所漏稅額2倍以下之罰鍰。」為行為時同現行所得稅法
    第17條第1項第2款第3目之1、第71條第1項前段及行為時第
    110條第1項所明定。次按「核釋個人與證券商或銀行從事結
    構型商品交易之課稅規定．．．二個人與銀行從事結構型商
    品交易，係指銀行依『銀行辦理衍生性金融商品業務應注意
    事項』第18點規定，所承作結合固定收益商品（例如定期存
    款或債券）與衍生性金融商品（例如選擇權）的組合型式商
    品交易……(二)個人應於結構型商品交易完結時，就契約期間
    產生之收入，減除成本及必要費用後之餘額為所得額，按所
    得稅法第14條第1項第7類財產交易所得課稅；如發生損失，
    得適用所得稅法第17條第1項第2款第3目之1有關財產交易損
    失之規定。(三)商品交易完結時，指契約提前解約或到期結算
    。(四)契約期間產生之收入，指契約結算前獲配之收益、提前
    解約金額及到期結算金額，但不包括各年度按約定利率或該
    銀行定期存款牌告利率計算之利息所得。(五)契約期間產生之
    成本及必要費用，指原始投入金額及手續費。三個人與證券
    商或銀行從事結構型商品交易，其交易起始日在95年8月16
    日之後者，應依本令規定計算所得課稅。」為財政部95年8
    月16日臺財稅字第09504525760號令所明釋及95年12月20日
    臺財稅字第09504555970號令所修正。再按「納稅義務人查
    詢所得資料之範圍，以扣繳義務人或營利事業依規定於同年
    1月底前彙報稽徵機關之各類所得扣繳暨免扣繳憑單、股利
    憑單、緩課股票轉讓所得申報憑單、信託財產各類所得憑單
    及信託財產緩課股票轉讓所得申報憑單為限。但屬執行業務
    所得（格式代號9A）之各類所得扣繳暨免扣繳憑單不包括在
    內。」、「納稅義務人查詢之所得資料，僅為申報綜合所得
    稅時之參考，納稅義務人如有其他來源之所得資料，仍應依
    法辦理申報；未依規定辦理申報而有短報或漏報情事者，除
    依規定免罰者外，仍應依所得稅法及其相關規定處罰。」為
    行為時稽徵機關於結算申報期間辦理綜合所得稅納稅義務人
    查詢課稅年度所得及扣除額資料作業要點第4點及第9點所規
    定。
七、經查，本件原告配偶黃永明於96年度從事結構型商品交易，
    有財產交易所得1,156,788元，此有原告96年度綜合所得稅
    結構性商品財產交易所得核定清單在卷可稽(原處分卷8頁)
    ，並為原告所不爭。又按人民有依稅法相關規定，誠實申報
    所得及繳納稅捐之義務，且按人民違反法律上之義務而應受
    行政罰之行為，應以行為人之故意或過失為其責任條件，依
    司法院釋字第275、521號解釋意旨及行政罰法第7條第1項之
    規定甚明。是原告配偶黃永明於該年度既有上開應稅所得，
    原告自應依法申報該年度綜合所得稅，乃原告漏未申報其配
    偶黃永明該部分所得，違反其申報義務，縱非故意，難謂無
    過失責任，被告核定補徵稅額85,356元，並依行為時所得稅
    法第110條第1項之規定，及據「稅務違章案件裁罰金額或倍
    數參考表」，按所漏稅額85,356元處0.5倍之罰鍰計42,678
    元，自屬有據。
八、原告主張依銀行辦理衍生性金融商品業務注意事項第18點之
    規定，銀行應申報商品項目及重要內容，該資料屬稽徵機關
    可掌握之資料，如被告已掌握是項資料，而故意不提供，顯
    與行政程序法第46條規定不合乙節。惟依銀行辦理衍生性金
    融商品業務注意事項第18點之規定，銀行固應向稽徵機關申
    報是項資料，然銀行對於該資料之申報，係衍生性金融商品
    項目及重要內容，並非如行諸多年之扣繳義務人向稅捐稽徵
    機關申報之扣繳憑單及股利憑單，稅捐稽徵機關並未能確切
    掌握投資人之盈虧資料。又原告雖於96年度綜合所得稅結算
    申報期間，有向被告申請提供所得資料，因稽徵機關於結算
    申報期間辦理綜合所得稅納稅義務人查詢課稅年度所得及扣
    除額資料作業要點第4點及第9點之規定，結構型商品財產交
    易所得不在查調範圍之列，再者，稅捐稽徵機關提供於納稅
    義務人之查詢所得資料，僅供其申報綜合所得稅之參考，如
    有其他所得，仍應據實申報；原告另稱依所得稅法第17條之
    規定，財產交易所得容許盈虧互抵，原告配偶96年度固有所
    得1,156,788元，但97年度損失達2,940,216元，於97年5月
    間申報96年度綜合所得稅時該損失已持續發生，以一般人理
    解，當無先虧才能抵後盈之觀念等云。按原告配偶於96年度
    與銀行從事結構型商品交易所生之財產交易，既有所得1,15
    6,788元，即應依法申報所得，雖嗣後於97年度有損失2,940
    ,216元，依所得稅法第17條第1項第2款第3目之1之規定，自
    得於97年度及以後3年度之財產交易所得扣除之，與其96年
    度有所得應申報之義務無涉；至原告謂被告如為本件之裁處
    罰鍰，應依財政部98年12月8日修正之稅務違章案件裁罰金
    額或倍數參考表，於所得稅法第110條第1項綜合所得稅違章
    情形，比照短漏報所得屬裁罰處分前已填報扣免繳憑單或股
    利憑單之所得，處所漏稅額0.2倍之罰鍰，方為公允等情，
    按稅捐稽徵機關對於處罰鍰之倍數與漏報所得資料，依可掌
    握之程度而有所關連，因結構型商品交易之財產交易所得非
    如扣免繳憑單，有扣繳義務人就源扣繳並申報憑單，及無如
    股利憑單，有營利事業先繳納營利事業所得稅並申報憑單等
    資料可憑，二者情形並不相同，原告自不得比附援引，而主
    張被告應處以漏稅額0.2倍之罰鍰。
九、綜上所陳，原告所訴各節，均不能免除其漏未申報系爭所得
    之過失責任，是原告96年度綜合所得稅結算申報，漏報其配
    偶系爭所得1,156,788元，經被告核定補徵稅額85,356元，
    並按所漏稅額85,356元處0.5倍之罰鍰計42,678元，原告對
    罰鍰不服而申請復查，被告駁回其復查申請，並無違誤，訴
    願決定予以維持，亦無不合，原告請求撤銷訴願決定及復查
    決定，為無理由，應予駁回。另本件為簡易案件，依兩造到
    庭所述各節及卷內資料其事證已臻明確，本院亦認無經言詞
    辯論之必要，爰不經言詞辯論而判決之。
十、據上論結，本件原告之訴為無理由，依行政訴訟法第233條
    第1項、第236條、第195條第1項後段、第98條第1項前段，
    判決如主文。

中　　華　　民　　國　　100　 年　　4　 月　　26  　　日
                臺中高等行政法院第三庭
                                法  官　許  武  峰
以上正本證明與原本無異。
如不服本判決，應於判決送達後20日內，以本訴訟事件所涉及之
法律見解具有原則性者，始得向本院提出上訴狀並表明上訴理由
，經最高行政法院許可，否則不得上訴；如於本判決宣示後送達
前提起上訴者，應於判決送達後20日內補提上訴理由書（均應依
對造人數提出繕本）。
中　　華　　民　　國　　100　 年　　5　 月　　 4  　　日
                                書記官　許  騰  云